臺灣高等法院臺南分院刑事判決
上　訴　人　臺灣雲林地方法院檢察署檢察官
被　　　告　甲○○
　　　　　　　　　　（現另案於臺灣雲林監獄執行中）
上列上訴人因被告違反毒品危害防制條例案件，不服臺灣雲林地
方法院94年度訴字第685號中華民國94年10月6日第一審判決（起
訴案號：臺灣雲林地方法院檢察署94年度毒偵字第1417號、第14
18號），提起上訴，本院判決如下：
    主  文
上訴駁回。
    理  由
一、本件公訴意旨略以：被告甲○○前因施用第二級毒品案件，
    經臺灣彰化地方法院少年法庭裁定送觀察、勒戒後，認無繼
    續施用毒品之傾向，於民國88年10月25日釋放出所，並經該
    院少年法庭於同日以88年度少調字第745 號裁定不付審理確
    定；復自93年9 月13日起，至同年10月2 日止，連續施用第
    一級毒品海洛因多次，經臺灣彰化地方法院檢察署檢察官提
    起公訴，由臺灣彰化地方院於94年2 月1 日以93年度訴字第
    1558號判處有期徒刑9 月確定。詎其仍未戒除其毒癮，竟基
    於施用第一級毒品海洛因之概括犯意，自94年5 月5 日凌晨
    2 時32分許為警採尿時點回溯72小時內某時起，至同年月30
    日下午4 時許止，連續在彰化縣永靖鄉永靖高工附近某產業
    道路等處，以將毒品海洛因摻水置於針筒內，注射肌肉或血
    管之方式，連續施用第一級毒品海洛因多次。嗣於94年5 月
    4 日晚上11時25分許，為警在彰化縣員林鎮○○里○○路
    277 之9 號前查獲，並扣得甲○○持有供施用毒品海洛因所
    用之注射液一瓶、空塑膠袋一只等物，於同年月5 日凌晨2
    時32分及同年6 月1 日上午11時45分許，經警採尿送驗結果
    ，均檢出毒品嗎啡陽性反應。因認被告涉犯毒品危害防制條
    例第10條第1 項之施用第一級毒品罪嫌。
二、按起訴之程序違背規定，應諭知不受理判決；又不受理判決
    ，得不經言詞辯論為之，刑事訴訟法第三百零三條第一款、
    第三百零七條定有明文。次按施用第一級毒品者，處6月以
    上5年以下有期徒刑，毒品危害防制條例第10條第1項定有明
    文。同條例第20條規定，犯第10條之罪者，檢察官應聲請法
    院裁定，或少年法院（地方法院少年法庭）應先裁定，令被
    告或少年入勒戒處所觀察、勒戒，其期間不得逾2月。觀察
    、勒戒後，檢察官或少年法院（地方法院少年法庭）依據勒
    戒處所之陳報，認受觀察、勒戒人無繼續施用毒品傾向者，
    應即釋放，並為不起訴之處分或不付審理之裁定；認受觀察
    、勒戒人有繼續施用毒品傾向者，檢察官應聲請法院裁定或
    由少年法院（地方法院少年法庭）裁定令入戒治處所強制戒
    治，其期間為6個月以上，至無繼續強制戒治之必要為止。
    但最長不得逾1年。依前項規定為觀察、勒戒或強制戒治執
    行完畢釋放後，5年後再犯第10條之罪者，適用本條前2項之
    規定。同條例第23條復規定，依第20條第2項強制戒治期滿
    ，應即釋放，由檢察官為不起訴之處分或少年法院（地方法
    院少年法庭）為不付審理之裁定。觀察、勒戒或強制戒治執
    行完畢釋放後，5年內再犯第10條之罪者，檢察官或少年法
    院（地方法院少年法庭）應依法追訴或裁定交付審理。是依
    上開毒品危害防制條例之規定，非少年而施用毒品之人，必
    須先由檢察官向法院聲請裁定觀察、勒戒，再依觀察、勒戒
    之結果，視有無繼續施用毒品之傾向，分別為不起訴處分或
    聲請法院裁定令入戒治處所強制戒治；於觀察、勒戒或強制
    戒治執行完畢釋放後，5 年內再犯第10條之罪者，方得由檢
    察官依法追訴。若於觀察、勒戒或強制戒治執行完畢釋放後
    ，5年「後」再犯第10條之罪時，檢察官即應依同條例第20
    條第3項、第1項之規定，聲請法院裁定令被告入勒戒處所觀
    察、勒戒，不得逕行起訴，否則其起訴程序即屬違背規定，
    應依刑事訴訟法第303條第1款之規定諭知不受理之判決。
三、經查：被告甲○○前於88年間因施用第二級毒品案件，經臺
    灣彰地方法院少年法庭裁定送觀察、勒戒後，認無繼續施用
    毒品之傾向，於88年10月25日經釋放出所，並由臺灣彰化地
    方法院少年法庭於同年10月25日以88年度少調字第745號裁
    定不付審理確定，有臺灣高等法院被告前科紀錄表在卷可稽
    。本件公訴意旨所指被告施用毒品海洛因之時間，係於94
    年5月5日凌晨2時32分許為警採尿時點回溯72小時內某時起
    ，至同年月30日下午4時許止，自被告前次觀察、勒戒執行
    完畢釋放後起算，已逾5年，是本件被告所涉施用第一級毒
    品之犯行，顯屬毒品危害防制條例第20條第3項所規定「觀
    察、勒戒或強制戒治執行完畢釋放後，5年後再犯第10條之
    罪」，依據同條項之規定，應適用同條第1、2項規定，由檢
    察官聲請法院裁定令被告入勒戒處所觀察、勒戒（至其聲請
    是否為法院所准許，則屬另事），尚不得據以起訴論罪。原
    審因認檢察官逕以起訴，其起訴顯然違背上開法律規定，不
    經言詞辯論而諭知不受理之判決，經核無不合。
四、上訴意旨略以：
（一）按毒品危害防制條例第20條規定，犯第10條之罪者，檢察
      官應聲請法院裁定，或少年法院（地方法院少年法庭）應
      先裁定，令被告或少年入勒戒處所觀察、勒戒，其期間不
      得逾2月。觀察、勒戒後，檢察官或少年法院（地方法院
      少年法庭）依據勒戒處所之陳報，認受觀察、勒戒人無繼
      續施用毒品傾向者，應即釋放，並為不起訴之處分或不付
      審理之裁定；認受觀察、勒戒人有繼續施用毒品傾向者，
      檢察官應聲請法院裁定或由少年法院（地方法院少年法庭
      ）裁定令入戒治處所強制戒治，其期間為6個月以上，至
      無繼續強制戒治之必要為止。但最長不得逾1年。依前項
      規定為觀察、勒戒或強制戒治執行完畢釋放後，5年後再
      犯第10條之罪者，適用本條前2項之規定。同條例第23條
      復規定，依第20條第2項強制戒治期滿，應即釋放，由檢
      察官為不起訴之處分或少年法院（地方法院少年法庭）為
      不付審理之裁定。觀察、勒戒或強制戒治執行完畢釋放後
      ，5年內再犯第10條之罪者，檢察官或少年法院（地方法
      院少年法庭）應依法追訴或裁定交付審理。是依上開毒品
      危害防制條例之規定，非少年而施用毒品之人，必須先由
      檢察官向法院聲請裁定觀察、勒戒，再依觀察、勒戒之結
      果，視有無繼續施用毒品之傾向，分別為不起訴處分或聲
      請法院裁定令入戒治處所強制戒治；於觀察、勒戒或強制
      戒治執行完畢釋放後，5年內再犯第10條之罪者，方得由
      檢察官依法追訴。
（二）惟參以毒品危害防制條例第20條第3項之立法說明：「觀
      察、勒戒或強制戒治五年後再犯者，顯見前所實施之觀察
      、勒戒或強制戒治，已足以遮斷其施用毒品之癮，為期自
      新及協肋其斷除毒癮，對此五年後再犯者，爰明定仍適用
      初犯之規定，先經觀察、勒戒、強治戒治之程序」等語，
      核其立法目的，無非係認對施用毒品者之處遇，僅就「初
      犯」及「初犯經觀察、勒戒或強制戒治執行完畢釋放後，
      五年後再犯（即有五年之戒斷期）」二者，始有追訴條件
      之限制，至其餘之施用毒品案件，均應依法追訴。從而，
      倘施用毒品者於初犯經觀察、勒戒等程序完畢後，旋即另
      行起意，於五年內迭次更犯施用毒品案件，並經檢察官提
      起公訴，縱其本次所犯施用毒品案件距前次觀察、勒戒等
      程序執行完畢已逾五年，然揆諸前揭立法目的，該施用毒
      品者既於五年內迭次更犯施用毒品案件，本次所犯即無所
      謂五年戒斷期之存在，要難認係「五年後再犯」，自無再
      觀察、勒戒等程序之必要。（參照本院94年度毒抗字第24
      3號裁定、臺灣高等法院台中分院94年度上訴字第1537號
      判決、臺灣彰化地方法院94年度毒聲字第598號裁定）。
（三）被告甲○○前於88年間因施用第二級毒品案件，經臺灣彰
      化地方法院少年法庭裁定送觀察、勒戒後，認無繼續施用
      毒品之傾向，於88年10月25日釋放出所，並經該院少年法
      庭於同日以88年度少調字第745號裁定不付審理確定；復
      自93年9月13日起，至同年10月2日止，連續施用第一級毒
      品海洛因多次，經臺灣彰化地方法院檢察署檢察官提起公
      訴，由臺灣彰化地方院於94年2月1日以93年度訴字第1558
      號判處有期徒刑9月確定。詎其仍未戒除其毒癮，竟基於
      施用第一級毒品海洛因之概括犯意，自94年5月5日凌晨2
      時32分許為警採尿時點回溯72小時內某時起，至同年月30
      日下午4時許止，連續在彰化縣永靖鄉永靖高工附近某產
      業道路等處，以將毒品海洛因摻水置於針筒內，注射肌肉
      或血管之方式，連續施用第一級毒品海洛因多次。
（四）揆諸前開法條文義及立法意旨，被告甲○○於88年10月25
      日觀察、勒戒執行完畢釋放後，五年內迭次再犯施用第一
      級毒品海洛因罪嫌，顯見前次所實施之觀察、勒戒，未能
      遮斷其施用毒品之癮，是本案應無所謂五年戒斷期之存在
      ，非屬「五年後再犯」之情形，此與「初犯施用毒品之罪
      」或「初犯經觀察、勒戒或強制戒治執行完畢釋放後，五
      年後再犯（即有五年之戒斷期）施用毒品之罪」者，應聲
      請觀察、勒戒之要件尚屬有間，自無再行觀察、勒戒等程
      序之必要，而應由檢察官依法偵查起訴，為此難認原判決
      妥適，然原判決漏未及此，遽為公訴不受理之判決，容有
      適用法則不當之違誤云云。
（五）惟查，毒品危害防制條例全文36條係92年7月9日修正公布
      ，並自公布後6個月即93年1月9日施行（參照同條例第36
      條規定，公訴人所指本案被告甲○○施用第一級毒品之犯
      罪時間係自94年5月5日凌晨2時32分許為警採尿時點回溯
      72 小時內某時起，至同年月30日下午4時許止，顯係在新
      法施行後所犯，自應適用修正後之毒品危害防制條例自明
      。又被告甲○○於88年間因施用第二級毒品案件，經臺灣
      彰化地方法院少年法庭裁定送觀察、勒戒後，認無繼續施
      用毒品之傾向，於88年10月25日釋放出所，並經該院少年
      法庭於同日以88年度少調字第745號裁定不付審理確定，
      且被告甲○○另案經臺灣彰化地方法院以93年度訴字第15
      58號判處有期徒刑9月，該案亦查無裁定觀察、勒戒或強
      制戒治之處分，並有臺灣高等法院被告前科紀錄表在卷可
      稽，則被告甲○○上開施用第一級毒品之行為，顯係在第
      一次觀察、勒戒執行完畢釋放（即88年10月25日）五年後
      再犯，則被告此次施用第一級毒品犯行，自不應逕依毒品
      危害防制條例第二十三條第二項規定逕予起訴。從而，本
      件檢察官上訴意旨，以此指摘原判決不當求予撤銷，為無
      理由，並得不經言詞辯論為之。
據上論結，應依刑事訴訟法第368條、第372條，判決如主文。
中　　華　　民　　國　　94　　年　　11　　月　　14　　日
                  刑事第五庭    審判長法　官  楊明章
                                      法　官  顏基典
                                      法　官  吳森豐
以上正本證明與原本無異。
檢察官如不服本判決應於收受本判決後十日內向本院提出上訴書
，其未敘述上訴理由者並得於提起上訴後十日內向本院補提理由
書。
　　　　　　　　　　　　　　　　　　　書記官  李梅菊
中　　華　　民　　國　　94　　年　　11　　月　　15　　日